【裁判字號】    96,上易,632
【裁判日期】    970507
【裁判案由】    清償借款
【裁判全文】
臺灣高等法院民事判決                 96年度上易字第632號
上  訴  人  永豐商業銀行股份有限公司
法定代理人  辛○○
訴訟代理人  戊○○
            甲○○
            丙○○
            庚○○
被上訴人    丁○○
                        樓
上列當事人間請求清償借款事件，上訴人對於中華民國96年5月
1日臺灣臺北地方法院96年度訴字第2060號第一審判決提起上訴
，經本院於民國97年4月16日言詞辯論終結，判決如下：
    主  文
原判決關於駁回後開第二項之訴暨該部分訴訟費用之裁判均廢棄
。
上廢棄部分，被上訴人丁○○應給付上訴人新台幣柒拾柒萬伍仟
陸佰壹拾貳元，及如附表二所示之利息。
第一審（除確定部分外）及第二審訴訟費用由被上訴人負擔。
    事實及理由
一、上訴人起訴主張面：
（一）原審被告碁豐鋼模企業股份有限公司（下稱碁豐公司）於
      民國（下同） 91年5月30日邀同其餘原審被告康文仁、乙
      ○○、王文利、王文志及被上訴人為連帶保證人，約定就
      碁豐公司在新台幣（下同）2,000萬元之債務範圍內，負
      連帶清償責任（下稱系爭授信約定書）。嗣於93年10月12
      日，碁豐公司向上訴人借款共400萬元，約定借款期間自
      93年10月12日起至96年10月12日止，其借款金額、利息及
      償還方式均如附表一所示，並約定以每月為一期，按期平
      均攤還本息，借款人如遲延給付本金或利息時，逾期在6
      個月以內者，按上開利率10%加付違約金，逾期超過6個月
      以上者，超過部分，按上開利率之20%加付違約金。又借
      款人如有綜合授信約定書第5條所列各款之情事者，即喪
      失期限之利益，債務視為全部到期，應立即清償全部借款
      。詎料，碁豐公司僅繳息至95年12月1日止，即未依約清
      償借款，尚積欠本金775,662元及如附表二所示之利息、
      違約金迄未清償。依上開規定，本債務視為全部到期。
（二）被上訴人確曾於91年5 月31日至上訴人銀行對保，並於系
      爭授信約定書簽名及蓋章，又縱使被上訴人未在系爭授信
      約定書上簽章，然被上訴人曾於88年9 月22日簽立保證書
      ，擔保碁豐公司在1,000萬元以下之現在及未來債務， 此
      乃未定期限之最高限額保證， 在保證人依民法第754條規
      定終止保證契約之前，所生約定範圍內之債務均為契約效
      力所及，被上訴人既未通知上訴人終止保證契約，仍應依
      88年9月22日之保證書， 對碁豐公司之上開債務負連帶責
      任。爰依消費借貸及連帶保証契約之法律關係，請求被上
      訴人連帶給付上訴人775,612元及如附表二所示之利息及
      違約金等語。（按其餘原審共同被告業經原審判決命應連
      帶如數給付，其等未聲明不服，已告確定。）
二、被上訴人則以：伊僅在88年間就碁豐公司之債務簽立保證契
    約，但並未於91年間在系爭授信約定書上簽名、蓋章，擔任
    系爭借款之連帶保證人，91年間之系爭授信契約係遭他人偽
    造等語置辯。
三、本件原審就被上訴人部分，判決駁回上訴人之請求，上訴人
    不服提起上訴，聲明求為判決：（一）原判決關於駁回上訴
    人其餘之訴於後開聲明範圍內及該部分假執行之聲請並命負
    擔訴訟費用部分均廢棄。（二）被上訴人應給付上訴人775,
    612元，及如附表二所示之利息、違約金。 （三）願供擔保
    請准宣告假執行。被上訴人答辯聲明：上訴駁回。
四、兩造不爭執事項：
（一）碁豐公司為附表一所示借款之借款人，康文仁、乙○○、
      王文利、王文志並為連帶保證人，而碁豐公司尚積欠上訴
      人附表二所示債權本金未還， 有上訴人91年5月30日綜合
      授信約定書、93年10月12日借款撥貸書、放款繳息狀況查
      詢單等為證（見原審卷第1-14頁）。
（二）被上訴人曾於88年9月22日同意為碁豐公司於1,000萬元債
      務內擔任連帶保證人，並於88年9 月22日保證書上簽名及
      蓋章，有上訴人約定書及88年9 月22日保證書為證（見原
      審卷第57、58頁）
五、兩造爭執事項：
（一）被上訴人有無於系爭授信約定書簽名及蓋章？
（二）被上訴人有無終止於88年間所簽立之保證契約？
六、法院之判斷：
（一）被上訴人有無於系爭授信約定書簽名及蓋章？
   1、經查，原審被告碁豐公司、康文仁、乙○○、王文利、王
      文志均不爭執為系爭借款之連帶保證人，尚積欠上訴人上
      開款項未還，並有綜合授信約定書一紙、借據撥貸書二紙
      、放款繳息狀況查詢單一紙在卷可證（見原審卷第7-13頁
      ）。
   2、按私文書經本人或其代理人簽名、蓋章或按指印或有法院
      或公証人之認証者，推定為真正，民事訴訟法第358條第1
      項定有明文，又私文書之真正，如他造當事人有爭執者，
      則舉証人應負証其真正之責（參見最高法院47年台上字第
      1784號判例要旨）。上訴人雖辯稱伊只有在88年9 月間至
      被上訴人公司簽名作保，擔任連帶保証人，並未在91年5
      月31 日至被上訴人公司簽名蓋章，當時伊太太生病，伊
      陪太太去長庚醫院作電療，並提出診長庚紀念醫院高雄醫
      學中心之診斷証明書一紙為據（見原審卷第38頁、52頁反
      面，本院卷第17頁、27、29頁）。惟查：
     （a）同案被告乙○○已在原審供稱「這一份被告丁○○有
          上來簽，但他說他不當保証人，我們就說好，我們把
          他的股東退掉，銀行林先生說可以，只要我們三個人
          當保証人就可以，... 」「91年簽完這份授信約定書
          後，大家都回家，後來他打電話跟我們說他不要當連
          帶保証人，我才打電話跟銀行說」（見原審卷第52頁
          反面），嗣在本院仍供稱「88年向銀行借錢時有找丁
          ○○作連帶保証人，後來91年 5月31日銀行又要我們
          再簽一次授信約定書，我們都有再去銀行簽名，但丁
          ○○表示他不要再作保人，我有將這事告訴己○○，
          他還將資料還我們，... 」「91年時是銀行要我們再
          去簽名，丁○○在91年 5月31日有到銀行簽授信約定
          書，印章是他自己帶去的，88年借錢的時候我們有設
          定抵押，... 」等語在卷（見本院卷第26、27頁）。
     （b）証人即上訴人之承辦人己○○在本院亦証稱「丁○○
          的對保是我做的，地點在銀行，他有要做保人的意思
          ，他沒有設定不動產抵押，91年要求他們再簽一次授
          信約定書是因為連保的金額有增加，已超過原先連保
          ，...，乙○○沒有告訴我丁○○要退保，... 」「
          我不認識丁○○，對保時我們是核對身分証，其他的
          保証人是在前一天（即30日）對保，不是我替他們對
          保，我是在31日替丁○○對保。」等語在卷（見本院
          卷第26、27頁）。則依上開兩位証人所言，上訴人丁
          ○○於91年5月31日有去銀行對保。
     （c）丁○○雖以其妻生病須電療為由表示伊無法分身北上
          ，但觀其所提出之診斷証明書僅記載康麗華於91年5
          月30日至91年6月27日共接受放射治療22次，門診診
          療7次，然並未明確記載其作放射治療之時間，故僅
          憑診斷証明書，尚無法確認91年5月31日康麗華是否
          確有赴醫院作治療，而且丁○○自承每次是由伊與岳
          母陪同（見本院卷第27頁），是康麗華赴醫院接受治
          療時，非僅丁○○一人陪同，亦難認丁○○因單獨照
          顧生病的妻子而致分身乏術，故此部分丁○○之辯解
          尚不足採。
     （d）再查，丁○○雖否認系爭授信約定書上之印章是伊的
          （見原審卷第38頁反面），但丁○○在本院係表示印
          章是88年作保時乙○○替伊刻的，且印章一直由她保
          管沒有還伊（見本院卷第17頁反面），然已遭乙○○
          在本院否認，並稱「丁○○之印章是他自己的，不是
          我們代刻或保管。... 丁○○在91年5月31日到銀行
          簽授信約定書，印章是他自己帶去的。... 」等語在
          卷（見本院卷第26頁反面），而本院依據丁○○所提
          出之印章實物兩枚（見本院卷第36頁），委請法務部
          調查局針對授信約定書上之丁○○印文相比對，其鑑
          定結果，亦認與丁○○本人所提出之二顆印章中之一
          枚，形體大致相符，此有法務部調查局鑑定書及鑑定
          分析表在卷可按（見本院卷第42-47頁），足証乙○
          ○所稱伊未保管丁○○印章係屬事實，則系爭印章縱
          使係由乙○○所代刻，但因丁○○已承認於88年簽立
          保証書，堪認乙○○是得到丁○○之委託而代刻印章
          ，且使用完畢後已交付丁○○自行保管，否則丁○○
          亦不可能提出該印章實物，系爭授信約定書上之印文
          既與丁○○本人所保管之印章相符，依前開說明，即
          應推定授信約定書為真正。
（二）被上訴人有無終止於88年間所簽立之保證契約？
   1、按保証人與債權人約定就債權人與主債務人間所生一定債
      之關係範圍內之不特定債務，預定最高限額者，由保証人
      保証之契約，稱為「最高限額保証」，此種保証契約如定
      有期間，在該期間內所生約定範圍內之債務，不逾最高限
      額者，均為保証契約效力所及，如未定期間，保証契約在
      未經保証人依民法第754條規定終止或有其他消滅原因以
      前，所生約定範圍內之債務，亦同。故在該保証契約有效
      期間內，已發生約定範圍內之債務，縱因清償或其他事由
      而減少或消滅，該保証契約依然有效，嗣後所生約定範圍
      內之債務，於不逾最高限額者，債權人仍得請求保証人履
      行保証責任（參見最高法院77年台上字第943號判例要旨
      ），被上訴人承認在88年有簽立保証書，雖辯稱伊在88年
      替碁豐公司所擔保之債務，碁豐公司已清償完畢，其保証
      責任已告消滅，至於91年5月30日碁豐公司再向上訴人借
      款部分，伊並未同意作保，難令伊負保証人之責云云。
   2、然依上所述，91年5月31日被上訴人另有簽訂授信約定書
      ，已如上述，故依據授信約定書之內容，被上訴人即應負
      保証人之責任。再觀之被上訴人於88年所簽立之保証書，
      依其文義內容所載「連帶保証人願保証凡碁豐公司於現在
      及將來對貴行所負之借款、票據、墊款、保証、損害賠償
      及其他一切債務以新台幣一千萬元整為限，保証人均願負
      同一債務，對於貴行各負全部清償之責任。... 」（見本
      院卷第19頁），系爭保証應屬未定期限之最高限額保証，
      則依上開判例意旨，該保証契約在未經保証人依民法第
      754條規定終止或有其他消滅原因以前，於不逾最高限額
      範圍內，債權人仍得請求保証人履行保証責任。
   3、經查，乙○○雖表示91年5月31日銀行又要我們去再簽授
      信約定書，丁○○表示他不要再作保人，我有將這事告訴
      己○○，他還將資料還我們，銀行將丁○○房屋權狀謄本
      還我，我認為這樣就是同意丁○○退保等語（見本院卷第
      26頁反面、27頁），但上訴人之承辦人己○○証稱「...
      91年要求他們再簽一次授信約定書是因為連保的金額有增
      加，已經超過原先的連保，對於擔任保証人的條件是一定
      要有財力証明，但是並沒有要求債務人或保証人另外提供
      物保，... 乙○○沒有告訴我丁○○要退保，也沒有將資
      料退還他們」「如果當事人要退保，我會告訴他們要提出
      存証信函，會呈報給上級主管，待核准後才可以退保」，
      而被上訴人及乙○○確實未以存証信函通知上訴人退保一
      事，為乙○○及被上訴人所不爭執（見本院卷第27頁反面
      ），被上訴人復無法舉証証明其所作之退保之聲明有到達
      於上訴人，則對於碁豐公司嗣後所生在約定範圍內之債務
      ，即仍應負保証之責任。
   4、末查，數人保証同一債務者，除契約另有訂定外，應連帶
      負保証責任，民法第748條定有明文，被上訴人丁○○既
      在88年簽訂保証書，於91年5 月31日簽訂授信約定書，復
      未証明在上訴人提起本件訴訟時（即96年3月13日）已向
      上訴人聲明終止系爭保証契約或退保，依前開說明，被上
      訴人丁○○即應與原審被告乙○○、王文利、王文志、康
      文仁等人共負連帶保証之責甚明。
七、綜上所述，上訴人主張依據未定期限之最高限額保証契約，
    請求被上訴人丁○○應與原審共同被告乙○○等人連帶給付
    上訴人775,612元， 及如附表二所示之利息、違約金，即屬
    於法有據。原審就上開應予准許部分所為上訴人敗訴之判決
    ，尚有未洽，上訴意旨就此部分指摘原判決不當，求予廢棄
    改判，為有理由。
八、本件事證已臻明確，兩造其餘攻擊防禦方法及未經援用之舉
    証，經本院詳加審酌後認與判決結果不生影響，爰不一一論
    駁，附此敘明。
據上論結，本件上訴為有理由，依民事訴訟法第450條、第78條
，判決如主文。
中    華    民    國    97    年    5     月    7     日
                  民事第十四庭
                        審判長法  官  張  蘭
                              法  官  鄭純惠
                              法  官  袁靜文
正本係照原本作成。
不得上訴。
中    華    民    國    97    年    5     月    7     日
                              書記官  應瑞霞
附表一借款明細表：（單位：新台幣）
┌──┬──────┬─────┬───┬─────┬──────┬─────┐
│編號│原借金額    │借據起迄日│年利率│最後計息日│還款金額    │現在餘額  │
├──┼──────┼─────┼───┼─────┼──────┼─────┤
│1   │800,000元   │自93.10.12│9.25% │95.12.1   │644,877元   │155,123元 │
│    │            │至96.10.12│      │          │            │          │
├──┼──────┼─────┼───┼─────┼──────┼─────┤
│2   │3,200,000元 │自93.10.12│9.25% │95.12.1   │2,579,511元 │620,489元 │
│    │            │至96.10.12│      │          │            │          │
└──┴──────┴─────┴───┴─────┴──────┴─────┘
附表二請求明細表：（單位：新台幣）
┌──┬──────┬──────┬───┬───────────────┐
│編號│債權本金    │利息計算期間│年利率│    違約金計算期間及利率      │
│    │            │            │      ├───────┬───────┤
│    │            │            │      │逾期6個月內以 │逾期6個月外以 │
│    │            │            │      │原利率10%計算 │原利率20%計算 │
├──┼──────┼──────┼───┼───────┼───────┤
│1   │155,123元   │自95.12.2   │9.25% │ 自96.1.3起   │ 自96.7.3起   │
│    │            │至清償日止  │      │ 至96.7.2止   │ 至清償日止   │
├──┼──────┼──────┼───┼───────┼───────┤
│2   │620,489元   │自95.12.2   │9.25% │ 自96.1.3起   │ 自96.7.3起   │
│    │            │至清償日止  │      │ 至96.7.2止   │ 至清償日止   │
└──┴──────┴──────┴───┴───────┴───────┘


司法院資訊處製作；財團法人民間司法改革基金會備份。
